【裁判字號】    98,中簡上,1071
【裁判日期】    990303
【裁判案由】    傷害
【裁判全文】
臺灣臺中地方法院刑事判決          98年度中簡上字第1071號
上  訴  人  臺灣臺中地方法院檢察署檢察官
上  訴  人
即  被  告  甲○○
            丁○○
上  一  人
選任辯護人  陳沆河律師
上列上訴人等因傷害案件，不服本院臺中簡易庭民國98年10月 7
日98年度中簡字第3155號第一審判決（檢察官聲請簡易判決處刑
案號：98年度偵字第17823 號），提起上訴，本院管轄第二審合
議庭判決如下︰
    主  文
上訴駁回。
    犯罪事實及理由
一、本案經本院審理結果，認除後述部分外，其餘第一審判決認
    事用法及量刑均無不當，應予維持，並引用第一審判決書記
    載之犯罪事實、證據及理由（如附件）。
二、上訴人臺灣臺中地方法院檢察署檢察官上訴意旨略以：上訴
    人即被告甲○○（下簡稱被告甲○○）於原審審理時否認犯
    行，犯後態度不佳，且未賠償上訴人即被告丁○○（下簡稱
    被告丁○○）所受之財產上及精神上損害，且被告甲○○於
    民國94年間，因傷害案件，業經鈞院判處有期徒刑5 月，甫
    於94年3 月25日易科罰金執行完畢，僅因與被告丁○○發生
    口角，即為本件傷害暴行，顯見被告甲○○未因前開94年間
    之判刑收懲治之效，原審僅處以被告甲○○有期徒刑4 月，
    實有量刑過輕而難收矯正之果，請求撤銷原判決云云。被告
    丁○○上訴意旨略以：伊僅有以左手背撥到被告甲○○之右
    臉頰，且被告甲○○毆打伊時，伊均未還手，未對被告甲○○有何傷害犯行，被告甲○○之傷勢，應係毆打伊時自己所
    受的傷，而非伊所致，請求撤銷原判決云云。被告甲○○上
    訴意旨略以：被告丁○○與證人丙○○離婚後，業經本院家
    事法院核發通常保護令，禁止其接近、騷擾證人丙○○，惟
    其仍於98年5 月23日尾隨證人丙○○進入「金色三麥」餐廳
    ，隨即拉住證人丙○○的手不放，要求證人丙○○外出談判
    ，證人丙○○當場表示不願意，惟其仍違反證人丙○○之意
    願，剝奪證人丙○○之行動自由，被告甲○○欲出手制止，
    詎被告丁○○竟先行出手摑打被告甲○○之頭部、頸部，被
    告甲○○係對被告丁○○剝奪行動自由、傷害等現在不法侵
    害，而為防衛自己及證人丙○○之權利，始有本件傷害行為
    ，符合正當防衛之要件；縱認不符正當防衛之要件，惟被告
    甲○○之行為，係肇因於被告丁○○之不義行為所引起，被
    告甲○○該當刑法第279 條義憤傷害罪。原審量刑未審酌上
    開情節，且對被告甲○○及丁○○所量處之刑期差距過大，
    違反比例原則，請求撤銷原判決云云。經查：
  (一)就被告丁○○辯稱證人即被告甲○○所受傷勢非伊所為部分
    ：
    證人即被告甲○○業於本院審理時證稱：被告丁○○先拉住
    證人丙○○的手，其當時坐著就轉頭過來問被告丁○○有何
    事情，被告丁○○就打了其一下，打到其左側下巴跟頸部位
    置，其不確定被告丁○○是用巴掌打還是拳擊，但確定被告
    丁○○很用力，打完之後其很痛，之後其便撲上去與被告丁○○發生扭打，在餐廳外也有發生第2 次扭打等語（詳見本
    院99年2 月3 日審判筆錄），證人丙○○於本院審理時亦證
    稱：當日在「金色三麥」，被告丁○○有出手要拉其右手臂
    ，說要到旁邊談話，其當時被嚇到，沒有說話，只有用動作
    要掙脫，但沒有掙脫成功，其就叫被告甲○○，被告甲○○
    轉頭過來問被告丁○○要做什麼，之後被告丁○○突然不知
    道是揮拳還是以巴掌打到被告甲○○，打了之後，被告丁○○還是要騷擾其，一直靠近，被告甲○○就站起來擋著，被
    告2 人便開始扭打，雙方推來推去，有拉扯之動作且都有摔
    到桌上及地上，還跌倒好幾次等語（詳見本院99年2 月3 日
    審判筆錄），參以證人戊○○於本院審理時證稱：當日其與
    被告甲○○、證人丙○○、乙○○在「金色三麥」餐廳喝酒
    ，喝到一半，看到被告丁○○走過來很靠近證人丙○○，好
    像是在跟證人丙○○說話，然後先看到被告丁○○打了被告
    甲○○一巴掌後，被告甲○○就出手了，他們二人開始扭打
    ，打一打就摔到隔壁桌去了，被告2 人應該也有摔到地上等
    語（詳見本院99年2 月3 日審判筆錄），佐以證人乙○○於
    本院審理時證稱：當時其與被告甲○○等人正在吃飯，被告
    丁○○突然走過來好像想要拉證人丙○○到旁邊講話，但是
    被告甲○○不肯，所以被告丁○○就打了被告甲○○一巴掌
    ，打的位置大概是臉頰與頸部交接的位置等語（詳見本院99
    年2 月3 日審判筆錄），前開4 人證述情節大致相符，且有
    被告甲○○之中國醫藥大學附設醫院診斷證明書暨病歷資料
    在卷足憑（見本院卷），被告丁○○傷害犯行，堪以認定。
    被告丁○○空言否認，復執前詞請求撤銷原判決，自屬無理
    由，應予駁回。
  (二)就被告甲○○辯稱係正當防衛抑或義憤傷害部分：
  按刑法第23條之正當防衛，必對於現在之不法侵害，始能成
    立，若侵害已過去，則其加害行為，無正當防衛可言，此有
    最高法院19年上字第1174號、30年上字第1040號判例意旨可
    資參照。被告甲○○雖辯稱伊係為防衛被告丁○○所為之妨
    害自由、傷害等現在不法侵害，基於防衛意思而出手毆打被
    告丁○○云云，惟由證人丙○○及戊○○上開證述內容以觀
    ，應認被告甲○○與被告郭炎煌開始扭打之際，被告郭炎煌
    拉住證人丙○○右手臂、出手揮擊被告甲○○之行為均業已
    結束，則被告甲○○對過去之侵害所為之反擊行為，自無主
    張防衛權之餘地。被告甲○○上訴意旨認為其行為符合正當
    防衛一節，難謂有據。
  按刑法上所謂當場激於義憤而傷害人，係指被害人之行為違
    反正義，在客觀上足以激起一般人無可容忍之憤怒，而當場
    實施傷害者而言，最高法院著有24年上字第2246號判例可資
    參照。再按刑法所謂當場激於義憤而殺人，乃係基於道義上
    之理由而心生憤慨，且被害人之不義行為在客觀上為一般人
    所不能容忍者，始可謂為義憤，若因私仇而生憤怒或非在當
    場而起之憤激，均無刑法第273 條第1 項之適用，最高法院
    亦有81年度臺上字第677 號判決意旨可供參照。被告甲○○
    另辯稱本件係肇因於被告丁○○尾隨證人丙○○至「金色三
    麥」餐廳，無端接近、騷擾證人丙○○，進而剝奪證人丙○○之行動自由，並有傷害被告甲○○等不義行為，被告甲○○係基於義憤而為傷害犯行云云。就被告丁○○是否有尾隨
    證人丙○○至「金色三麥」餐廳一節，證人甲○○於本院審
    理時即證稱：其在「金色三麥」餐廳坐的位置看不到大門口
    ，不知道被告丁○○是怎麼進來餐廳的，其等已經吃飯一陣
    子了，都沒有發現被告丁○○在場，被告丁○○是突然出現
    在面前等語（詳見本院99年2 月3 日審判筆錄），且證人丙○○於本院審理中證稱：其在「金色三麥」餐廳注意到被告
    丁○○時，被告丁○○已經站在其右前方了，不知道被告丁○○是自己來還是跟其他人一起進來的等語（詳見本院99年
    2 月3 日審判筆錄），證人則乙○○於本院審理時證稱：其
    不知道被告丁○○當時是也在裡面吃東西還是直接從外面進
    來的等語（詳見本院99年2 月3 日審判筆錄），另證人戊○○則於本院審理時證稱：因為其原本不認識被告丁○○，只
    是看到有一個人在那邊，但是後來看到被告丁○○很靠近證
    人丙○○，好像在跟證人丙○○說話，至於被告丁○○是刻
    意來找證人丙○○，還是單純只是來餐廳喝酒，其就不清楚
    了等語（詳見本院99年2 月3 日審判筆錄），參以證人戊○○當庭繪製案發當日於「金色三麥」餐廳之座位圖可知，被
    告甲○○及證人丙○○、乙○○所坐位置係背對餐廳大門口
    ，無法知悉被告丁○○進入「金色三麥」餐廳之確切時間，
    證人戊○○所坐位置雖可望見餐廳大門情況，惟證人戊○○
    亦證述其無法確定被告丁○○是否係刻意來找證人丙○○等
    語。是以，被告甲○○指訴被告丁○○尾隨、跟蹤證人丙○○而刻意違反保護令等情，尚難採信，且被告甲○○是否係
    尾隨證人劉靜榮前來該「金色三麥」餐廳，仍係屬被告甲○○、丁○○間之私仇所生憤怒，尚非屬當場所起之憤激，參
    諸前揭說明，實與刑法第279 條之基於「義憤」構成要件相
    間，被告甲○○此部分辯解，尚難認屬有據。至被告丁○○
    雖自承有拉住證人丙○○手臂，要求至旁邊談話，嗣經被告
    甲○○制止時，伊即先行出手揮擊被告甲○○一巴掌等行為
    ，惟被告丁○○拉住證人丙○○手臂時，既經被告甲○○立
    即制止，其拉扯行為持續時間短暫，力道亦未致證人丙○○
    成傷，侵害法益程度非鉅，且被告丁○○先對被告甲○○出
    手揮擊巴掌時，手上並未持有任何兇器，其傷害犯行雖對被
    告甲○○造成右側頸部有擦傷併挫瘀傷，惟被告甲○○仍能
    於意識清楚之狀態下，立即出手回擊並與被告丁○○扭打，
    足見被告丁○○初對被告甲○○揮擊巴掌之行為，對被告甲○○並未造成嚴重傷勢，侵害法益程度非鉅。是以，被告丁○○之行為雖有未當，惟綜合當時客觀情狀以觀，被告丁○○之行為尚未達到在客觀上足以引起公憤，依一般人之通常
    觀念，確實無可容忍之程度，則被告甲○○之行為自與義憤
    傷害罪之構成要件有間。被告甲○○上訴意旨所稱其行為符
    合義憤傷害罪等詞，亦難認有理。
  (三)就檢察官上訴認被告甲○○量刑過輕部分：
    本件事證明確，被告甲○○、丁○○傷害犯行可堪認定。再
    按關於刑之量定，係實體法上賦予法院得為自由裁量之事項
    ，苟已斟酌刑法第57條各款所列情狀，而未逾越法定刑度，
    或濫用其權限，即不得任意指摘為違法，最高法院72年臺上
    字第6696號、75年臺上字第7033號判例、95年度臺上字第73
    15號、第7346號判決均可參照。且在同一犯罪事實與情節，
    如別無其他加重或減輕之原因，下級審法院量定之刑，亦無
    過重或失輕之不當情形，則上級審法院對下級審法院之職權
    行使，原則上應予尊重，最高法院85年度臺上字第2446號判
    決意旨亦足參照。被告甲○○、丁○○所犯之刑法第277 條
    第1 項普通傷害罪，其法定刑為「3 年以下有期徒刑、拘役
    或1000元以下罰金」，而原審已依刑事訴訟法第454 條第 2
    項詳細記載認定之犯罪事實、證據及應適用之法條，並各審
    酌被告二人之犯罪動機、目的、手段及犯罪時所受刺激，渠
    等各別所受傷害之程度，並考量被告甲○○身為跆拳道教練
    ，且前已有以腳踢他人之傷害前科，猶不衡量自力並將所學
    用於從事正當事務，竟恃此才能傷害被告丁○○，另被告丁○○前亦有因傷害證人即其前妻丙○○而遭聲請民事保護令
    ，復因對證人丙○○為騷擾行為而違反家庭暴力防治法案件
    ，經臺灣臺中地方法院檢察署檢察官為緩起訴處分之前科，
    竟仍因證人丙○○，而與被告甲○○發生本件互毆傷害之犯
    行，自均應予非難，及被告2 人犯罪後均否認犯行等一切情
    狀，依其職權行使，於法定刑度內各量處被告甲○○有期徒
    刑4 月，被告丁○○拘役40日，並均諭知得易科罰金之折算
    標準，要無任何罪刑顯不相當之處，實難謂原審有何違法失
    當可言。揆諸上開裁判意旨，本院自當予以尊重。
  (四)從而，本件第一審簡易判決認事、用法及量刑均無不當，上
    訴人各以上開理由提起上訴，請求本院予以撤銷改判，均為
    無理由，應予駁回。
據上論斷，應依刑事訴訟法第455條之1第1項、第3項、第373 條
、第368條，判決如主文。
本案經檢察官胡宗鳴到庭執行職務。
中    華    民    國      99    年    3    月    3    日
              刑事第十庭  審判長法  官  施慶鴻
                                法  官  周莉菁
                                法  官  簡婉倫
本件不得上訴。
以上正本證明與原本無異。
                                書記官  許千士
中    華    民    國    99    年    3     月    3     日
附錄論罪科刑法條
中華民國刑法第277條
傷害人之身體或健康者，處 3 年以下有期徒刑、拘役或 1 千元
以下罰金。
犯前項之罪因而致人於死者，處無期徒刑或 7 年以上有期徒刑
；致重傷者，處 3 年以上 10 年以下有期徒刑。

司法院資訊處製作；財團法人民間司法改革基金會備份。
